---
title: "Víctimas de feminicidio y homicidio doloso registradas por el SESNSP"
author: "Isaías M."
format: html
editor: visual
---

## Introducción

Este `quarto` contiene codigo para procesar los datos de la tabla de víctimas de delitos que el Secretariado Ejecutivo del Sistema Nacional de Seguridad Pública (SESNSP) pone a disposición en su sitio.

De manera particular te sirve para calcular la cantidad de mujeres víctimas de homicidio doloso o feminicidio por año y así como el promedio diario de víctimas por la suma de ambos delitos.

## Carga de librerías

```{r}
# El archivo fun_aux.R contiene algunas funciones útiles para el procesamiento de datos

if (!require("pacman")) install.packages("pacman")
pacman::p_load(dplyr, tidyr, readxl,janitor,here, stringr, lubridate)
source("fun_aux.R")

```

## Lectura de datos

```{r}
# Primero cargar los datos más recientes de víctimas SESNSP y
# mostramos los primeros 5 registros para que observes cómo se ven los datos

nom_arch <-'Estatal-Víctimas-2015-2024_oct2024.xlsx'

# Con esta función cuento los días hasta el corte de los datos para obtener el promedio diario 
dias_c <- dias_corte_sesnp(nom_arch)
df <- read_excel( here( paste0('datos/datos-originales/', nom_arch, sep ='') ) )
knitr::kable(head(df, 5))

```

# Procesamiento

Debemos realizar una estandarización de los nombres de atributos o columnas, y ya que las cifras están por mes, en mi caso decidí agregar una sumatoria por año.

```{r}

# Pasamos a minúsculas las columnas y quitamos caractéres extraños
df <- clean_names(df)
names(df)

# 1. Estandarizamos las claves geográficas para fomentar la interoperabilidad
# 2. Calculamos por año los totales anuales

df <- df %>% rename( anio = ano) %>%
  mutate( anio = as.character(anio),
          clave_ent = ifelse (str_length(clave_ent)  == 1, 
                              paste0 ( '0' , clave_ent ) , 
                              clave_ent), 
          clave_ent = as.factor(clave_ent) ) %>%
  mutate(anual = rowSums(select_if(., is.numeric), na.rm = TRUE)) 

```

# Femicidio

Para calcular los conteos de Feminicidios y Homicidios y su suma (que llamaremos Femicidio) trababajamos con las variables `tipo_de_delito` y `subtipo_de_delito` en particular los tipos de delito **Feminicidio** y **Homicidio** y para diferenciar de aquellos homicidios que no fueron intencionales elegimos solamente los `dolosos`.

```{r}
# 3. Vamos a filtrar a las víctimas mujeres de los delitos y subtipos de delitos ya mencionados 

df_femicidios <- df |> 
     filter( tipo_de_delito %in% c('Feminicidio', 'Homicidio')   ,
             subtipo_de_delito %in% c('Feminicidio', 'Homicidio doloso'),
             sexo == 'Mujer') 
```

## Víctimas de femicidios registrados desde 2015 hasta Octubre de 2024 (SESNSP)

```{r}
# Redondeamos al entero más cercano, en este caso verás el año harcodeado que 
# no es lo más adecuado, pero tú puedes obtenerno muy fácil con la 
# función que te dejé en fun_aux.R

df_femicidios |>
    group_by( anio, tipo_de_delito) |>
    summarise( femicidio  = sum(anual)) |>
  pivot_wider(names_from = tipo_de_delito, values_from = femicidio ) |>
  ungroup() |> clean_names() |>
  mutate( femicidio = feminicidio + homicidio  ,
          femi_dia  = ifelse( anio == 2024, 
                        femicidio /dias_c, 
                        femicidio /365 ),
          femi_dia = round(femi_dia) ,
          porc_fem =  (feminicidio /femicidio) * 100,
          porc_fem = round(porc_fem, 2)  ) |> 
  knitr::kable(caption = "Víctimas de Feminicidio y Homicidio doloso del SESNP (2015-2024) ")  
```

## Descripción de la tabla

-   **anio:** Año de referencia
-   **feminicidio:** Total de carpetas de investigación reportadas como feminicidio
-   **homicidio:** Total de carpetas de investigación reportadas como homicidio doloso en el que la víctima fue mujer
-   **femicidio:** suma de feminicidio y homicidio doloso de mujeres
-   **femi_dia:** Promedio diario de femicidios
-   **porc_fem:** Porcentaje de carpetas de investigación iniciadas como feminicidio respecto del total de los femicidios
